【裁判字號】    97,訴,67
【裁判日期】    970123
【裁判案由】    違反毒品危害防制條例
【裁判全文】
臺灣彰化地方法院刑事判決                97年度訴字第67號
公  訴  人  臺灣彰化地方法院檢察署檢察官
被      告  甲○○
                      巷27號.
上列被告因違反毒品危害防制條例案件，經檢察官提起公訴（九
十六年度毒偵字第六一八六號），被告於準備程序中就被訴事實
為有罪之陳述，經告知簡式審判程序之旨，並聽取公訴人、被告
之意見後，由本院合議庭裁定由受命法官獨任進行簡式審判程序
，判決如下：
    主  文
甲○○施用第一級毒品，累犯，處有期徒刑柒月。
    犯罪事實
一、甲○○前曾有違反麻醉藥品管理條例前科，又因自民國九十
    三年一月某日起至九十四年六月十日止施用第一級毒品，及
    自九十三年十一月十九日起至九十四年二月六日止施用第二
    級毒品案件，經臺灣高等法院臺中分院以九十四年度上訴字
    第一六八六號判決分別判處有期徒刑一年四月、八月，並定
    應執行之刑為有期徒刑一年十月確定，並於九十四年十一月
    二十二日送監執行，於九十六年二月十七日因縮短刑期假釋
    出監付保護管束，於假釋期間，復因違反保護管束應遵守事
    項情節重大，經撤銷假釋，惟因中華民國九十六年罪犯減刑
    條例於九十六年七月十六日施行，上開施用第一級毒品、第
    二級毒品案件，經臺灣高等法院臺中分院於九十六年九月二
    十九日以九十六年度聲減字第三０六一號裁定分別減為有期
    徒刑八月、四月，應執行有期徒刑十一月確定，因減刑前已
    執行之刑期超過減刑後之刑期，而無庸再執行殘刑，應以九
    十六年七月十六日上開減刑條例施行日為執行完畢日。另因
    施用第一級毒品案件，經本院以九十年度訴緝字第五０號裁
    定送觀察、勒戒後，經評定認無繼續施用毒品之傾向，於九
    十年十二月十四日執行完畢，並經本院以九十年度訴緝字第
    五０號判決免刑確定。詎仍不知警惕，復基於施用第一級毒
    品海洛因之犯意，於九十六年十一月四日下午七時三十分許
    ，在其彰化縣員林鎮○○里○○路○段三六五巷二七號住處
    內，以將少許第一級毒品海洛因置於注射針筒內，並羼水稀
    釋後以注射手臂血管之方式，施用第一級毒品海洛因一次。
    嗣於九十六年十一月五日晚間九時許，在彰化縣員林鎮○○
    里○○路○段三六五巷內，因行跡可疑，遭警上前攔檢盤查
    身分，其於警員訊問時在有偵查犯罪職權之機關或個人發覺
    其犯罪前，自動向彰化縣警察局員林分局警員洪堯淡、張毅
    成二人自首其施用第一級毒品海洛因之犯行，並主動接受裁
    判。
二、案經彰化縣警察局員林分局報請臺灣彰化地方法院檢察署檢
    察官偵查起訴。
    理  由
一、上揭施用第一級毒品海洛因一次之犯罪事實，業據被告甲○
    ○於本院審理時坦承不諱，而被告於九十六年十一月五日為
    警所採集之尿液經送檢驗，其結果確呈現嗎啡陽性反應，有
    彰化縣警察局員林分局委檢驗尿液代號與真實姓名對照認證
    單一紙及詮昕科技股份有限公司濫用藥物尿液檢驗報告一紙
    附卷可稽。再參酌以海洛因係嗎啡經化學合成之半人工合成
    品，藥（毒）性倍於嗎啡。其經施打進入人體，藉人體解毒
    系統之代謝作用而分解成藥（毒）性較低之嗎啡，故於施打
    海洛因之煙毒犯尿液中，可檢出嗎啡煙毒反應，而一般吸食
    或施打煙毒品（或麻醉藥品），經人體代謝作用於八小時之
    內，即有百分之八十之量於尿中排出，二十四小時之後，續
    有約剩餘量之百分之九十再排出，七十二小時之後仍有微量
    排出，吸食或施打者個人體質不同，其排出時間亦會有所差
    異，尤其成癮者（抗藥性強）其於吸食後一百二十小時內所
    採之尿液，配合較具公信力之儀器（如氣相層析質譜儀），
    仍「可能」被檢測出，此有憲兵司令部八十年五月七日（八
    十）鑑驗字第一七四六號函影本一份附卷可參。從而，被告
    於本院審理時自白其於九十六年十一月四日下午七時三十分
    許，施用第一級毒品海洛因一次，核與事實相符，足堪採信
    。另按刑法第六十二條所謂「發覺」，固非以有偵查犯罪職
    權之機關或人員確知其人犯罪無誤為必要，而於對其發生嫌
    疑時，即得謂為已發覺；但此項對犯人之嫌疑，仍須有確切
    之根據得為合理之可疑者，始足當之，若單純主觀上之懷疑
    ，要不得謂已發生嫌疑（最高法院七十二年度臺上字第六四
    一號判例意旨參照）。本件有關被告涉犯施用第一級毒品海
    洛因之犯行，係因其行跡可疑，遭警上前攔檢盤查身分，其
    於警員訊問時在有偵查犯罪職權之機關或個人發覺其犯罪前
    ，自動向彰化縣警察局員林分局警員洪堯淡、張毅成二人自
    首其施用第一級毒品海洛因之犯行，此有彰化縣警察局員林
    分局東山派出所九十六年十一月五日二十一時五十分第一次
    偵訊（調查）筆錄一份附卷可憑，足認被告確係在警員未發
    現有確切之根據得為合理之懷疑前（即本案並未發現及查扣
    得任何毒品或供施用毒品之工具等，復非因執行搜索而查獲
    ），即主動供述其施用第一級毒品海洛因，自係屬符合自首
    之要件無誤。本件事證明確，被告施用第一級毒品海洛因一
    次之犯行洵堪認定。
二、按施用第一、二級毒品為犯罪行為，毒品危害防制條例第十
    條定有處罰明文。故施用第一、二級毒品者，依前揭規定本
    應科以刑罰。惟基於刑事政策，對合於一定條件之施用者，
    則依同條例第二十條、第二十三條之規定，施以觀察、勒戒
    及強制戒治之保安處分。又按毒品危害防制條例於九十二年
    七月九日修正公布，自九十三年一月九日施行，其中第二十
    條、第二十三條將施用毒品之刑事處遇程序，區分為「初犯
    」及「五年內再犯」、「五年後再犯」。依其立法理由之說
    明：「初犯」，經觀察、勒戒或強制戒治後，應為不起訴處
    分或不付審理之裁定；經觀察、勒戒或強制戒治執行完畢釋
    放後，「五年內再犯」者，因其再犯率甚高，原實施之觀察
    、勒戒及強制戒治既已無法收其實效，爰依法追訴或裁定交
    付審理。至於經觀察、勒戒或強制戒治執行完畢釋放後，「
    五年後再犯」者，前所實施之觀察、勒戒或強制戒治已足以
    遮斷其施用毒品之毒癮，為期自新及協助其斷除毒癮，仍適
    用「初犯」規定，先經觀察、勒戒或強制戒治之程序。從而
    依修正後之規定，僅限於「初犯」及「五年後再犯」二種情
    形，始應先經觀察、勒戒或強制戒治程序。倘被告於五年內
    已再犯，經依法追訴處罰，縱其第三次（或第三次以上）再
    度施用毒品之時間，在初犯經觀察、勒戒或強制戒治執行完
    畢釋放五年以後，已不合於「五年後再犯」之規定，且因已
    於「五年內再犯」，顯見其再犯率甚高，原實施觀察、勒戒
    或強制戒治，已無法收其實效，即應依該條例第十條處罰【
    至第三次（或第三次以上）施用毒品之時間，是否宜有期間
    限制？以多久為適宜？則分屬刑事政策、專門醫學之範圍，
    非審判機關所能決定，有待循立法途徑解決】，此業經最高
    法院於九十五年五月九日，以九十五年度第七次刑事庭會議
    決議在案。從而本次修正毒品危害防制條例就施用毒品者，
    祇於『初犯』及『五年後再犯』二種情形，有其追訴條件之
    限制，即須於初犯經觀察、勒戒或強制戒治釋放後，五年內
    均無施用毒品之行為，始能認其前所實施之觀察、勒戒或強
    制戒治已足遮斷毒癮，而得於五年後再犯時，再予適用初犯
    之規定，重行觀察、勒戒等程序。倘五年內已經再犯，被依
    法追訴處罰，縱其第三次（或第三次以上）施用毒品之時間
    在初犯釋放五年以後，即與『五年後再犯』之情形有別，且
    因已於『五年內再犯』，顯見其再犯率甚高，原實施觀察、
    勒戒或強制戒治，已無法收其實效，而無五年戒斷期之存在
    ，自無再經觀察、勒戒及強制戒治之必要，應由檢察官逕行
    起訴，始符新法修正之本旨（最高法院九十五年度臺非字第
    三０九、三一０判決意旨參照）。查本件被告前曾因施用毒
    品案件，經本院以九十年度訴緝字第五０號裁定送觀察、勒
    戒後，經評定認無繼續施用毒品之傾向，於九十年十二月十
    四日執行完畢，並經本院以九十年度訴緝字第五０號判決免
    刑確定，後復又於上開觀察、勒戒執行完畢釋放後五年內，
    另自九十三年一月某日起至九十四年六月十日止施用第一級
    毒品，及自九十三年十一月十九日起至九十四年二月六日止
    施用第二級毒品案件，經臺灣高等法院臺中分院以九十四年
    度上訴字第一六八六號判決分別判處有期徒刑一年四月、八
    月，並定應執行之刑為有期徒刑一年十月確定，此有臺灣高
    等法院被告前案紀錄表、在監在押全國紀錄表及臺灣彰化地
    方法院檢察署刑案資料查註紀錄表各一份在卷可憑，揆諸前
    開最高法院判決及決議意旨，因被告在九十年十二月十四日
    觀察、勒戒執行完畢釋放後之五年內，業已有施用毒品之行
    為，則本次被告於九十六年十一月四日再次為施用第一級毒
    品之犯行，即與五年後再犯之情形有別，本院自仍應依法予
    以論罪科刑，併此敘明。
三、按海洛因係毒品危害防制條例所定之第一級毒品，不得非法
    施用。是被告甲○○施用第一級毒品海洛因之行為，核係犯
    毒品危害防制條例第十條第一項之施用第一級毒品罪。查被
    告為供施用第一級毒品而持有該級毒品之低度行為，應為施
    用之高度行為所吸收，不另論罪。又查被告前曾因自九十三
    年一月某日起至九十四年六月十日止施用第一級毒品，及自
    九十三年十一月十九日起至九十四年二月六日止施用第二級
    毒品案件，經臺灣高等法院臺中分院以九十四年度上訴字第
    一六八六號判決分別判處有期徒刑一年四月、八月，並定應
    執行之刑為有期徒刑一年十月確定，並於九十四年十一月二
    十二日送監執行，於九十六年二月十七日因縮短刑期假釋出
    監付保護管束，於假釋期間，復因違反保護管束應遵守事項
    情節重大，經撤銷假釋，惟因中華民國九十六年罪犯減刑條
    例於九十六年七月十六日施行，上開施用第一級毒品、第二
    級毒品案件，經臺灣高等法院臺中分院於九十六年九月二十
    九日以九十六年度聲減字第三０六一號裁定分別減為有期徒
    刑八月、四月，應執行有期徒刑十一月確定，因減刑前已執
    行之刑期超過減刑後之刑期，而無庸再執行殘刑，應以九十
    六年七月十六日上開減刑條例施行日為執行完畢日，有臺灣
    彰化地方法院檢察署刑案資料查註紀錄表及臺灣高等法院被
    告前案紀錄表、在監在押全國紀錄表各一份附卷可稽，被告
    前受有期徒刑執行完畢，於五年以內故意再犯本件有期徒刑
    以上之罪，為累犯，應依刑法第四十七條第一項之規定加重
    其刑。末查被告施用第一級毒品海洛因之犯行，於警方尚未
    發覺前，即主動向彰化縣警察局員林分局警員洪堯淡、張毅
    成二人自首其施用第一級毒品海洛因之犯行，被告對於未發
    覺之罪自首而接受裁判，並依自首之規定減輕其刑，上開刑
    有加重及減輕者，則依法先加後減之。爰審酌被告曾因施用
    毒品經送觀察、勒戒，而仍未知警惕又再犯本案之罪，足見
    其雖經觀察、勒戒之治療程序，仍未徹底袪除施用毒品遠離
    毒害，顯未能善體國家設置觀察、勒戒機構，協助毒品施用
    者戒除毒害之良法美意，惟念及施用毒品本質上係戕害自身
    健康之行為，尚未嚴重破壞社會秩序或侵害他人權益，及其
    施用第一級毒品海洛因之次數僅一次，犯罪之動機、目的、
    所生危害及犯罪後主動坦承犯行態度良好等一切情狀，量處
    如主文所示之刑，以示懲儆（本件被告犯罪時間係在九十六
    年四月二十四日以後，因不符合中華民國九十六年罪犯減刑
    條例之減刑條件，故尚無從依上開條例之規定減刑）。
據上論斷，應依刑事訴訟法第二百七十三條之一第一項、第二百
九十九條第一項前段，毒品危害防制條例第十條第一項，刑法第
十一條前段、第四十七條第一項、第六十二條前段，判決如主文
。
本案經檢察官余建國到庭執行職務。
中    華    民    國  九十七  年    一    月  二十三  日
                  刑事第五庭    法  官  許旭聖
以上正本證明與原本無異。
如不服本判決，應於判決送達後十日內，向本院提出上訴書狀「
切勿逕送上級法院」，上訴書狀應「敘述具體上訴理由」，並按
他造當事人之人數附具繕本，上訴於臺灣高等法院臺中分院。
中    華    民    國  九十七  年    一    月  二十三  日
                                書記官  黃幼華
附錄論罪科刑法條
毒品危害防制條例第十條第一項：
施用第一級毒品者，處六月以上五年以下有期徒刑。


司法院資訊處製作；財團法人民間司法改革基金會備份。
